---
title: "Pré-analyse des données de cartes de crédit"
author: "Boujamaa Atrmouh - Christophe WANG"
date: "20 novembre 2023"
output: 
  pdf_document:
    latex_engine: xelatex
    toc: true
---

# Introduction

## Source des données

Les données utilisées dans cette analyse proviennent du jeu de données "Credit Card Customers" disponible sur Kaggle à l'adresse suivante : [Credit Card Customers Dataset](https://www.kaggle.com/datasets/sakshigoyal7/credit-card-customers).

## Outils Utilisés

-   Langage de programmation : R
-   Bibliothèques : ggplot2, skimr, VIM, outliers

## Objectifs de l'analyse

L'objectif principal de cette analyse est de comprendre les caractéristiques des clients de cartes de crédit et d'identifier des tendances ou des facteurs qui pourraient être liés à la résiliation de services de carte de crédit. Nous allons commencer par explorer les données, détecter les éventuelles valeurs manquantes ou aberrantes, et définir des problématiques spécifiques pour guider notre analyse.

\newpage

# Exploration des Données

```{r setup, include=FALSE}
knitr::opts_chunk$set(echo = TRUE, fig.width = 10, fig.height = 6, fig.align='center')
# Définir un miroir CRAN
# options(repos = c(CRAN = "https://cran.rstudio.com/"))

# Chargement des bibliothèques
if (!require("ggplot2")) install.packages("ggplot2")
if (!require("skimr")) install.packages("skimr")
if (!require("VIM")) install.packages("VIM")
if (!require("outliers")) install.packages("outliers")
if (!require("kableExtra")) install.packages("kableExtra")

# Chargement des bibliothèques
library("ggplot2")    # Bibliothèque pour les graphiques
library(skimr)        # Bibliothèque pour les statistiques descriptives
library(VIM)          # Bibliothèque pour la gestion des données manquantes
library(outliers)     # Bibliothèque pour la détection des valeurs aberrantes
library(kableExtra)


# Chargement des Données
tab <- read.csv(file="./data/credit-card-customers/BankChurners.csv",
                sep=',',
                dec='.',
                header=TRUE)
```

## Afficher les premières lignes du dataframe

Ce segment de la présentation offre un aperçu initial de nos données à travers trois sections du dataframe `tab`. Chaque section représente un échantillon, permettant une visualisation succincte des premières observations. Cette approche préliminaire facilite la compréhension initiale de la structure et de la distribution des données dans le cadre de notre analyse.

Les deux dernières variables ne sont pas importantes pour le moment, elles représentent les caractéristiques utilisées par le modèle Naive Bayes pour la classification.

```{r, results='markup'}
head(tab[1:21])
```

## Information sur les types de données et les valeurs manquantes

Un dépassement se produit lorsque j'affiche les deux dernières variables, ce qui nous empêche de l'afficher, mais ce sont des types `num`.

```{r}
str(tab[1:21])
```

## Vérification de la taille et des noms de colonnes

Le tableau contient n = 23 et p = 1027, avec les individus en ligne et les variables bancaires en colonne.

```{r}
colnames(tab)
dim(tab)
```

## Classe du tableau

```{r}
class(tab)
```

\newpage

# DÉTECTION DES VALEURS MANQUANTES

## Détecter les valeurs manquantes

Ce script vise à détecter la présence de valeurs manquantes (NaN). Si au moins une valeur manquante est identifiée, le code affiche ces valeurs et génère un message d'arrêt indiquant à l'utilisateur de nettoyer les données avant de poursuivre son analyse.

```{r, eval = FALSE}
if (sum(is.na(tab)) > 0) {
  print(tab[is.na(tab)])
  stop("Des valeurs NaN ont été détectées. Veuillez nettoyer les données avant de continuer.")
}
```

## Visualisation des valeurs manquantes

Il est observé que notre ensemble de données ne contient aucune valeur manquante. Cette constatation est appuyée par le graphique de gauche, où aucune absence de données n'est visuellement identifiable, confirmant ainsi cette affirmation.

```{r}
par(mfrow = c(1, 1))
aggr(tab[1:21], col = c("navajowhite1", "navajowhite3"), 
     numbers = TRUE, 
     sortVars = TRUE, 
     labels = names(tab), 
     cex.axis = 0.7, 
     gap = 3, 
     pch = 19)
```

\newpage

# DÉTECTION DES VALEURS ABERANTES

Dans cette analyse, la librairie R `outliers` est employée pour détecter d'éventuelles valeurs aberrantes. Après une évaluation approfondie, aucune valeur aberrante n'est observée initialement dans les données.

```{r, eval = FALSE}
# Liste pour stocker les outliers détectés pour chaque colonne
all_outliers <- list()

# Détection des valeurs aberrantes pour chaque colonne
numeric_columns <- sapply(tab, is.numeric)

for (col in colnames(numeric_columns)) {
  outliers_test <- grubbs.test(tab[[col]])
  outliers_detected <- outliers_test$outliers
  all_outliers[[col]] <- outliers_detected
}

# Afficher les valeurs aberrantes détectées pour chaque colonne
print(all_outliers)
```

\newpage

# ANALYSES DES VARIABLES QUANTITATIVES ET CATÉGORIELLES

Les informations extraites à l'aide de la fonction `str(tab)` nous permettent de classifier deux types de données dans un tableau (ou un dataframe) : les variables quantitatives, qui représentent des quantités numériques telles que des nombres entiers ou à virgule flottante, et les variables catégorielles, qui représentent des catégories ou des labels tels que des chaînes de caractères. Cette classification est basée sur les types de données observés dans chaque colonne du tableau.

## Analyse des variables quantitatives :

```{r, echo=FALSE}
# Boîtes à moustaches pour les variables quantitatives
par(mfrow = c(1, 3))

quantitative_vars <- c("CLIENTNUM", "Customer_Age", "Dependent_count",
                       "Months_on_book", "Total_Relationship_Count",
                        "Months_Inactive_12_mon", "Contacts_Count_12_mon",
                       "Credit_Limit", "Total_Revolving_Bal",
                       "Avg_Open_To_Buy", "Total_Amt_Chng_Q4_Q1",
                       "Total_Trans_Amt", "Total_Trans_Ct",
                       "Total_Ct_Chng_Q4_Q1", "Avg_Utilization_Ratio")

for (var in quantitative_vars) {
  boxplot(tab[[var]], main = var, col = "skyblue", border = "black")
}
```

### Analyse des valeurs possiblement abérantes sur le boxplot :

```{r, echo = FALSE}
tables_data_to_check <- list(
  Customer_Age = table(tab$Customer_Age),
  Months_on_book = table(tab$Months_on_book),
  Months_Inactive_12_mon = table(tab$Months_Inactive_12_mon),
  Contacts_Count_12_mon = table(tab$Contacts_Count_12_mon),
  Credit_Limit = table(tab$Credit_Limit),
  Avg_Open_To_Buy = table(tab$Avg_Open_To_Buy),
  Total_Amt_Chng_Q4_Q1 = table(tab$Total_Amt_Chng_Q4_Q1),
  Total_Trans_Amt = table(tab$Total_Trans_Amt),
  Total_Trans_Ct = table(tab$Total_Trans_Ct),
  Total_Ct_Chng_Q4_Q1 = table(tab$Total_Ct_Chng_Q4_Q1)
)

par(mfrow = c(2, 3))

for (variable_name in names(tables_data_to_check)) {
  barplot(tables_data_to_check[[variable_name]], main=variable_name, col="lightblue")
}
```

### Interprétations des boxplot avec outliers :

1.  **Customer_Age :** Aucun problème évident n'est détecté, bien que l'on observe un léger dépassement sur le boxplot, suggérant la nécessité d'une inspection plus approfondie.

2.  **Months_on_book :** Aucun problème majeur n'est apparent, probablement lié à un ajustement de calibrage. Il est recommandé de consulter le résumé pour une confirmation supplémentaire.

3.  **Months_Inactive_12_mon :** Aucun problème significatif n'est observé, probablement dû à un calibrage particulier. Une vérification du résumé peut fournir des détails supplémentaires.

4.  **Contacts_Count_12_mon :** Des observations similaires sont notées, indiquant probablement un ajustement de calibrage.

5.  **Credit_Limit :** Après l'analyse du barplot, les données semblent propres et homogènes.

6.  **Avg_Open_To_Buy :** L'analyse du barplot révèle deux pics importants, mais la nature de la donnée ne semble pas aberrante.

7.  **Total_Amt_Chng_Q4_Q1 (Valeurs Aberrantes : 3.397, 3.355) :** Malgré une impression de distribution normale d'après le barplot, l'étude des quartiles identifie deux valeurs aberrantes à l'extrême droite.

```{r, echo=FALSE}
par(mfrow = c(2, 3))

qqnorm(tab$Total_Amt_Chng_Q4_Q1)
qqline(tab$Total_Amt_Chng_Q4_Q1)
```

8.  **Total_Trans_Amt :** Aucune valeur aberrante flagrante n'est détectée après l'analyse du barplot.

\newpage

9.  **Total_Trans_Ct :** Bien que le barplot suggère une distribution normale, l'étude des quartiles ne confirme pas de manière concluante la présence de valeurs aberrantes.

```{r, echo=FALSE}
par(mfrow = c(2, 3))

qqnorm(tab$Total_Trans_Ct)
qqline(tab$Total_Trans_Ct)
```

10. **Total_Ct_Chng_Q4_Q1 :** L'analyse du barplot, combinée à la nature de la variable, indique qu'il n'est pas possible d'exclure les changements dans le nombre de transactions comme des valeurs aberrantes.

### Actions sur la donnée - Traitement des valeurs aberrantes :

```{r}
# Supprimer les lignes avec les deux valeurs (3.397, 3.355)
tab <- tab[!(tab$Total_Amt_Chng_Q4_Q1 %in% c(3.397, 3.355)), ]
```

## Analyse des variables catégorielles :

```{r, echo=FALSE}
# Histogrammes pour les variables catégorielles
par(mfrow = c(2, 3))  # Ajustez la grille selon vos préférences

tables_data <- list(
  Attrition_Flag = table(tab$Attrition_Flag),
  Gender = table(tab$Gender),
  Education_Level = table(tab$Education_Level),
  Marital_Status = table(tab$Marital_Status),
  Income_Category = table(tab$Income_Category),
  Card_Category = table(tab$Card_Category)
)

for (j in 1:length(names(tables_data))) {
  barplot(tables_data[[j]], main = names(tables_data)[j], col = "lightblue")
}
```

### Interprétations :

-   Les lignes contenant des valeurs 'Unknown' doivent été supprimées de l'ensemble de données, car cette catégorie ne correspond à aucune information pertinente et peut introduire des incohérences dans les analyses, affectant ainsi la qualité des résultats. Ces valeurs se retrouvent dans `Education_Level`, `Marital_Status` et `Income_Category`.

-   La variable `Avg_Open_To_Buy` présente principalement des nombres entiers, mais parmi eux, un nombre décimal unique, 1438.3, a été identifié. Pour maintenir la consistance des données, il est nécessaire de convertir ce nombre décimal en un nombre entier.

### Actions sur la donnée :

#### Traitement des valeurs inconnues :

\newpage

```{r}
# Supprimer les lignes avec des valeurs "Unknown"
tab <- tab[rowSums(tab == "Unknown", na.rm = TRUE) == 0, ]

# Vérifier les dimensions du dataset après la suppression
tables_data_after_cleaning <- lapply(
  c("Attrition_Flag", "Gender", "Education_Level", 
    "Marital_Status", "Income_Category", "Card_Category"),
                                     function(x) table(tab[[x]]))
list(tables_data_after_cleaning)
```

#### Correction d'une valeur décimale à entier :

```{r}
# Remplacer la seule valeur float en valeur int
tab$Avg_Open_To_Buy[tab$Avg_Open_To_Buy == 1438.3] <- 1438

# Afficher les lignes avec des valeurs de Avg_Open_To_Buy égale à 1438.3
rows_greater_than_1438 <- tab[tab$Avg_Open_To_Buy == 1438.3, ]
print(rows_greater_than_1438$Avg_Open_To_Buy)

summary(tab$Avg_Open_To_Buy)
```

\newpage

# VARIABLES DISCRETES ET CONTINUES

## Significations :

### Variables Discrètes :

1.  **CLIENTNUM:** Identifiant unique du client - Discrète. Il s'agit d'un numéro d'identification unique attribué à chaque client.

2.  **Attrition_Flag:** Variable binaire indiquant si le compte est fermé (1) ou non (0) - Discrète. C'est une variable binaire avec des valeurs distinctes.

3.  **Gender:** Variable catégorielle indiquant le genre du client (M=Male, F=Female) - Discrète. Il s'agit d'une variable catégorielle avec des catégories distinctes.

4.  **Dependent_count:** Nombre de personnes à charge - Discrète. C'est un nombre entier représentant le nombre de personnes à charge.

5.  **Education_Level:** Niveau d'éducation du titulaire du compte - Discrète. Il s'agit d'une variable catégorielle avec des catégories distinctes.

6.  **Marital_Status:** État civil du titulaire du compte - Discrète. Il s'agit d'une variable catégorielle avec des catégories distinctes.

7.  **Income_Category:** Catégorie de revenu annuel du titulaire du compte - Discrète. Il s'agit d'une variable catégorielle avec des catégories distinctes.

8.  **Card_Category:** Type de carte de crédit (Blue, Silver, Gold, Platinum) - Discrète. Il s'agit d'une variable catégorielle avec des catégories distinctes.

9.  **Months_on_book:** Période de relation avec la banque - Discrète. Il s'agit d'un nombre entier représentant le nombre de mois.

10. **Months_Inactive_12_mon:** Nombre de mois d'inactivité au cours des 12 derniers mois - Discrète. Il s'agit d'un nombre entier.

11. **Contacts_Count_12_mon:** Nombre de contacts au cours des 12 derniers mois - Discrète. Il s'agit d'un nombre entier.

### Variables Continues :

1.  **Customer_Age:** Âge du client en années - Continue. L'âge est une variable continue car elle peut prendre n'importe quelle valeur dans un intervalle.

2.  **Credit_Limit:** Limite de crédit sur la carte de crédit - Continue. La limite de crédit peut prendre n'importe quelle valeur dans un intervalle.

3.  **Total_Relationship_Count:** Nombre total de produits détenus par le client - Continue. Le nombre total de produits peut prendre n'importe quelle valeur dans un intervalle.

4.  **Total_Revolving_Bal:** Solde total en rotation sur la carte de crédit - Continue. Le solde en rotation peut prendre n'importe quelle valeur dans un intervalle.

5.  **Avg_Open_To_Buy:** Montant disponible pour les achats sur la carte (moyenne des 12 derniers mois) - Continue. Cette moyenne peut prendre n'importe quelle valeur dans un intervalle.

6.  **Total_Amt_Chng_Q4_Q1:** Changement du montant des transactions (Q4 sur Q1) - Continue. Le changement du montant peut prendre n'importe quelle valeur dans un intervalle.

7.  **Total_Trans_Amt:** Montant total des transactions (12 derniers mois) - Continue. Le montant total des transactions peut prendre n'importe quelle valeur dans un intervalle.

8.  **Total_Trans_Ct:** Nombre total de transactions (12 derniers mois) - Continue. Le nombre total de transactions peut prendre n'importe quelle valeur dans un intervalle.

9.  **Total_Ct_Chng_Q4_Q1:** Changement du nombre de transactions (Q4 sur Q1) - Continue. Le changement du nombre de transactions peut prendre n'importe quelle valeur dans un intervalle.

10. **Avg_Utilization_Ratio:** Ratio moyen d'utilisation de la carte de crédit - Continue. Le ratio moyen peut prendre n'importe quelle valeur dans un intervalle.

## Visualisation :

### Visualisations pour les variables discrètes

Nous n'avons pas besoin de plot le "CLIENTNUM" qui correspond juste à l'identifiant du client.

```{r, echo=FALSE}
# Variables discretes
discrete_vars <- c("Attrition_Flag", "Gender",
                   "Dependent_count","Education_Level", "Marital_Status", 
                   "Income_Category", "Card_Category", "Months_on_book",
                   "Months_Inactive_12_mon", "Contacts_Count_12_mon")

# Définir la disposition de la fenêtre graphique
par(mfrow = c(2, 3))

# Boucle pour créer les graphiques à barres
for (var in discrete_vars) {
  # Table de fréquence
  freq_table <- table(tab[[var]])
  
  # Noms de la table
  bar_names <- names(freq_table)
  
  # Compter les occurrences
  bar_counts <- as.vector(freq_table)
  
  # Créer le graphique à barres
  barplot(bar_counts, names.arg = bar_names, main = paste("Bar Plot for", var),
          xlab = var, ylab = "Count", col = "steelblue", cex.names = 0.8)
}

```

### Visualisations pour les variables continues

```{r, echo=FALSE}
# Variables continues
continuous_vars <- c("Customer_Age", "Credit_Limit", "Total_Relationship_Count",
                     "Total_Revolving_Bal", "Avg_Open_To_Buy", "Total_Amt_Chng_Q4_Q1",
                     "Total_Trans_Amt", "Total_Trans_Ct", "Total_Ct_Chng_Q4_Q1",
                     "Avg_Utilization_Ratio")

# Définir la disposition de la fenêtre graphique
par(mfrow = c(2, 3))

# Boucle pour créer les histogrammes
for (var in continuous_vars) {
  # Créer l'histogramme
  hist_data <- hist(tab[[var]], breaks = seq(min(tab[[var]]), max(tab[[var]]) + 5, by = 5),
                    plot = FALSE)
  
  # Tracer l'histogramme avec barplot pour personnaliser l'apparence
  barplot(hist_data$counts, names.arg = hist_data$breaks[-length(hist_data$breaks)],
          col = "blue", border = "black", space = 0, main = paste("Histogram for", var),
          xlab = var, ylab = "Frequency")
}
```

\newpage

# ANALYSE DES STATISTIQUES DESCRIPTIVES

Résumé sur l'ensemble des variables :

```{r, echo=FALSE}
print(skim(tab[, -c((ncol(tab) - 1):ncol(tab))]))
```

\newpage

# Problématique

**Problématique :** Quels facteurs et profils de clients sont associés à la résiliation des services de cartes de crédit, et comment peut-on les prédire?

  
**Objectifs :**

1.  **Compréhension des caractéristiques démographiques :**
    -   **Question :** Quels sont les profils démographiques des clients résiliant leurs services de cartes de crédit?
    -   **Méthodologie :** Analyses descriptives univariées pour chaque variable démographique.
2.  **Étude des relations entre les variables :**
    -   **Question :** Existe-t-il des relations significatives entre les différentes variables démographiques et transactionnelles?
    -   **Méthodologie :** Analyses bivariées avec des tests de corrélation pour évaluer les relations.
3.  **Facteurs sous-jacents à la résiliation :**
    -   **Question :** Quels sont les facteurs sous-jacents qui contribuent le plus à la décision de résilier?
    -   **Méthodologie :** Analyses factorielles pour réduire la dimensionnalité des données.
4.  **Modélisation prédictive :**
    -   **Question :** Peut-on développer un modèle de régression prédictive pour estimer la probabilité de résiliation en fonction des variables disponibles?
    -   **Méthodologie :** Utilisation de méthodes de régression.
5.  **Classification des clients :**
    -   **Question :** Peut-on classer les clients en groupes distincts en fonction de leurs comportements et caractéristiques, en particulier en ce qui concerne la résiliation?
    -   **Méthodologie :** Utilisation de méthodes de classification.

\newpage

# Conclusion

Notre pré-analyse des données de cartes de crédit a révélé un ensemble de données complet, sans valeurs manquantes et avec peu de valeurs aberrantes. Nous avons exploré les variables quantitatives et catégorielles, visualisé leurs distributions, et formulé une problématique axée sur la résiliation des services de cartes de crédit.

Les prochaines étapes de notre analyse incluront l'exploration des profils démographiques, l'étude des relations entre les variables, l'identification des facteurs de résiliation, la création de modèles prédictifs, et la classification des clients en groupes distincts. Cette pré-analyse fournit une base solide pour approfondir notre compréhension des comportements des clients de cartes de crédit.
